Inventaris van het archief van Oorlog en van het Topografisch Bureau, (1811) 1814-1841
Nationaal Archief, Den Haag
Het fragment-archief werd in 1994 aangetroffen tussen een hoeveelheid restbescheiden van het ministerie van Oorlog, die bij de herbewerking van het gewoon verbaalarchief van dat ministerie werden betrokken.
Als gezegd werd, na de opheffing van het AvO/TB, de beheerstaak ervan, en dus ook het beheersobject, overgenomen en voortgezet door het departement van Oorlog. Het beheersobject is toen omgedoopt van "Archief van Oorlog" tot "Archief der Genie".
In elk geval bij de afdelingen van het departement die successievelijk belast waren met Genie-zaken, zijn te eniger tijd nog andere reeksen bescheiden gevormd, waarvan de juiste verhouding met het "Archief van Oorlog/der Genie" niet duidelijk zijn: aantoonbaar zijn de reeksen "Overgave" "Overeenkomsten" en "Lasten"
Zie bv.: inv.nr. 3486, 6 mei 1863 nr. 45G; en inv.nr. 3531, 5 juli 1867 nr. 40G en 27 juli 1867 nr. 34G. De reeks "Overgave" blijkt te bestaan uit processen-verbaal waarbij onroerende goederen onder het beheer van of na bouw in opdracht van de Genie, worden overgegeven aan militaire commandanten buiten de Genie. De reeks "Lasten" bestaat kennelijk uit acten waarbij de Genie namens de Staat der Nederlanden aan andere (rechts-)personen een (mede-)gebruik van militair domein toestaat. En de reeks "Overeenkomsten" lijkt te bestaan uit acten waarbij de Genie, namens de Staat der Nederlanden, in samenhang of samenwerking met anderen, zich tot bepaalde beheersmaatregelen jegens militaire domeinen verbindt.
, maar het is geenszins uitgesloten dat nog andere reeksen en verzamelingen hebben bestaan. De hier genoemde series bescheiden zijn voorzover bekend niet overgeleverd.
Onbekend is hoe en wanneer het exact bij het Algemeen Rijksarchief is terecht gekomen. Mogelijk is dat gebeurd in het kader van de grote overdrachten van Landmacht-archieven in 1905 en 1921, waarbij bv. ook het belendende archief van de Directeur der Militaire Verkenningen werd overgedragen. Ook kan het fragment meegekomen zijn bij de overdrachten (in 1950/51) van het beheersobject van de directeur, het "Archief van Oorlog/der Genie" dat overwegend bij de afdeling Kaarten en Tekeningen van het Algemeen Rijksarchief berust.
Overbrenging van een overheidsarchief
Inhoud en structuur van het archief
05.00; 2.13
Inhoud
In beperkte mate vindt men archivalia van AvO/TB uit het tijdvak 1814-1841 opgelegd in het archief van de Topografische Dienst; zie de volgende paragraaf.
Het beheersobject "Archief van Oorlog/der Genie" is, althans in de kern, bewaard gebleven en berust bij het Algemeen Rijksarchief. Het getekende materiaal, alsmede de reeks "Memories", wordt daar beheerd door de afdeling Kaarten en Tekeningen.
Deze archiefgedeelten zijn ontsloten door de navolgende toegangen: 4-OMM, -OMD, -OBK, -OBGK, -OBZ, -OSK, -OSPV, -OPV, -OPG. Vermoedelijk losgeraakte "memoriën" uit het "Archief van Oorlog/der Genie" zijn weer opgelegd bij: Algemeen Rijksarchief, Tweede Afdeling, archief van het Comité van Defensie 1850-1868 en daarbij aangetroffen bescheiden 1741-1897, nummer toegang 2.13.62.03, inv.nrs. 64-78
Bestekken, deels met bijbehorende bestektekeningen, vindt men bij de Tweede Afdeling.
Nummers toegang 2.13.02 en 2.13.03. Tevens een supplement-reeks bestekken welke niet van een toegang is voorzien.
Aanwijzingen voor de gebruiker
Openbaarheidsbeperkingen
Volledig openbaar.
Materiële beperkingen
Aanvraaginstructie
Openbare archiefstukken kunnen online worden aangevraagd en gereserveerd. U kunt dit ook via de terminals in de studiezaal van het Nationaal Archief doen. Om te kunnen reserveren dient u de volgende stappen te volgen:
U maakt een profiel aan op www.gahetna.nl, en logt vervolgens in
Via de archiefinventaris (alleen de beschrijvingen met rode nummers) selecteert u het gewenste archiefstuk door op de knop 'Reserveren' te klikken
In het volgende scherm geeft u aan op welke dag u het archiefstuk wilt inzien
Indien u zich bevindt in de studiezaal en een tafelnummer heeft ontvangen kunt u dit nummer vermelden. Als u geen tafelnummer heeft kunt u tafelnummer 777 laten staan
Vervolgens bevestigt u uw reservering door deze te versturen.
Verwant materiaal
Beschikbaarheid van kopieën
Afgescheiden archiefmateriaal
Verwant hieraan is het bestand bescheiden betreffende de afbakening van "verboden kringen", die eveneens bij het "Archief van Oorlog/der Genie" werden opgelegd
Algemeen Rijksarchief, Tweede Afdeling, archief der Genie, Verboden Kringen, Koninklijke Landmacht (nummer toegang 2.13.37). De in de titel besloten suggestie dat het hier zou gaan om archiefvorming van het wapen der Genie van de Kon. Landmacht, wordt weersproken door de bijbehorende registers en de verwijzingen naar getekende bescheiden welke in het "Archief der Genie" van het departement berusten.
.
Verwante archieven
Kaartmateriaal
Het kaartmateriaal dat bij de taakuitoefening van het Archief van Oorlog en Topografisch Bureau werd vervaardigd in 1814-1826 (1840) is grotendeels bewaard gebleven. Het berust op het Nationaal Archief bij de sectie kaarten en tekeningen in de volgende archiefbestanden:
Genie-kaartenarchiefbestanden van het Ministerie van Oorlog:
Situatiekaarten, nummer toegang 4.OSK:
Betreft de kaarten vervaardigd onder directie van M.J. de Man. Eerste Afdeling van Noord-Nederland in 1815-1826
Memories der Genie, nummer toegang 4.OMM:
Betreft de registers aangelegd bij de Afdeling Genie van kaarten - en tekeningen behorend tot het archief van Oorlog en later Archief der Genie. Zie nummer toegang 4.OMM inv.nrs. 244-246; 251-257; 261-262 en 265.
Binnenlandse Gedrukte Kaarten nummer toegang 4.OBGK
Bevat de gedrukte kaarten van Nederland die werden vervaardigd door C.R.Th. Kraijenhoff op schaal 1:115.200 in (1809) 1822.
Topografische dienst en rechtsvoorgangers (1795) 1814-1932 (1958)
Nummer toegang 4.Topo bevat o.a.
De kartering van Zuid-Nederland en België door de Tweede Afdeling van het Topografisch Bureau en de Directie Militaire Verkenningen o.l.v. J.E. van Gorkum 1817-1829
De driehoeksmeting van Nederland t.b.v. de topografisch-militaire kaart van Kraijenhoff
De verschillende Topografisch-militaire kaartseries van Nederland na 1830 op de schalen 1:25.000; 1:50.000 en 1:100.000, zowel de (veld)minuut; net als de gedrukte exemplaren.
Belendende archieven
Verwezen wordt naar de navolgende belendende archieven:
gewoon verbaalarchief van het departement van Oorlog/Defensie met daarbij gedeponeerde bescheiden, 1813-1945, nummer toegang 2.13.01
geheim verbaalarchief van dat departement, met daarbij gedeponeerde bescheiden 1813-1945, nummer toegang 2.13.13.01 (na revisie te wijzigen in 2.13.67)
archieven van de Inspecteur-Generaal der Fortificatiën, Korps Ingenieurs, en Chef van de Algemene Directie der Genie 1813-1840, nummer toegang 2.13.13.04
archief van de Directeur der Militaire Verkenningen 1816-1838, nummer toegang 2.13.13.10
archief van de Topografische Dienst en rechtsvoorgangers (1798)1814-1932(1943), nummer toegang 2.13.46
Algemeen Rijksarchief, Tweede Afdeling, archief van M.J. de Man (1765-1838) over de jaren 1782-1839 (collectie 566 nummer toegang 2.21.281.10).
Beschrijving van de series en archiefbestanddelen
- Minuten van brieven uitgaande van de directeur van het Archief van Oorlog en Topografisch Bureau, deels met bijlagen; deels voorzien van eigentijdse inhoudsopgaven., 1814-1815; 1-12; 12 omslagen
  - aan het departement van Oorlog, 1814-1815, 1
  - aan de Inspecteur-generaal der Fortificatiën, 1814-1815, 2
  - aan de directeur van de 1e/westelijke Fortificatie-directie, 1814-1815, 3
  - aan de directeur van de 2e/oostelijke Fortificatie-directie, 1814-1815, 4
  - aan de directeur van de 3e/zuidelijke Fortificatie-directie, 1814-1815, 5
  - aan de directeur van de 4e/zuid-oostelijke Fortificatie-directie, 1814-1815, 6
  - aan diverse autoriteiten, 1814, 7
  - aan de Koning, 1815, 8
  - aan de Kwartiermeester-Geberaal-Staf, 1815, 9
  - aan officieren van het Corps de Genie, 1815, 10
  - aan de directeur der Fortificatiën in Oost-Indië, te Delft, 1815, 11
  - aan particulieren, 1815, 12
- Periodieke staten van door het departement van Oorlog bij het Archief van Oorlog opgelegde publieke acten, processen-verbaal en andere stukken, opgemaakt ingevolge de Wet omtrent de militaire landsgronden van 16 november 1814 Sb. 106., 1815 feb 23 - 1841; 13; 1 pak
  Aanvankelijk kwartaalsgewijs, naderhand half- of heeljaarlijks opgemaakt.
- Brievenboeken., 1815 jul 22 - 31 dec; 14-15; 2 katernen
  - aan directeuren van Fortificatie-directies, 14
  - aan Ingenieurs, 15
- Stukken betreffende de terugleiding van Nederlandse bescheiden en objecten uit het "Dépôt Général de Guerre" te Parijs, 1816, met retroacta, 1811., 16; 1 omslag
- Brieven ingekomen van de 1e kap.ing. Erzey, deels met bijlagen., 1816-1817, 1825, 1830; 17; 1 omslag
- Financiële verantwoordingen van de chartermeester van het Archief van Oorlog C. Muller van zijn ontvangsten en uitgaven wegens: * bestrijding van onkosten van het Archief van Oorlog 1816-1817, 1819-1826 * driehoeksmeting in de Zuidelijke Nederlanden 1817, 1819, 1820, 1822-1824 * 2e afdeling van de Kwartiermeester-Generaal-Staf 1817 * lithografische behoeften 1819 * chorografische kaart der Noordelijke Nederlanden 1821-1822 * geodesische operaties in de Zuidelijke Nederlanden 1821, 1825-1826 * opmetingen en veldoperaties in Friesland 1823 * verkoop van de chorografische kaart der Noordelijke Nederlanden 1823 * posthume declaratie voor kopieerwerk 1828; deels met kwijtingsberichten van de Algemene Rekenkamer., 1816-1828; 18; 1 omslag
- Stukken betreffende de door de directeur van het Archief van Oorlog en Topografisch Bureau aan het departement voorgelegde lithografische proeven verricht door zijn adjudant Mazel en tekenaar Carbentus o.l.v. de lithograaf Senefelder., 1818-1819; 19; 1 omslag
- Brievenboeken., 1818-1819; 20-21; 2 delen
  - 1818, 20
  - 1819, 21
- Agenda van uitgaande stukken., 1819; 22; 1 deel
- Financiële verantwoordingen van de directeur der Militaire verkenningen lkol. J.E. van Gorkum wegens uitgaven voor: *betaling van landmeters, arbeidslonen en bureau-onkosten i.v.m. de grensregeling met Frankrijk en voor de Dienst der Militaire Verkenningen 1819 *aankoop van bescheiden in het buitenland 1823., 1819, 1823; 23; 1 omslag
- Jaarverslagen van het Archief van Oorlog en Topografisch Bureau over de jaren 1818-1825., 1819-1826; 24; 1 pak
- Kaart en staten opgemaakt door de Directie resp. brigade der Militaire Verkenningen betreffende: - de vordering van de verkenning van het zuidelijk frontier in 1819 en programma voor 1820 - de organisatie en sterkte van het Franse leger ultimo 1819; - de staat en situatie van de Franse noordelijke grensvestingen per ultimo 1819., 25; 1 omslag
  Bijlagen bij een ontbrekend rapport over het jaar 1819; zie inv.nrs. 26-30.
- Jaarlijkse rapporten van de Directeur- der Militaire Verkenningen betreffende de vorderingen in een kalenderjaar en het programma voor het volgende, deels met bijlagen., 1821-1825; 26-30; 5 omslagen
  Zie ook inv.nrs. 25, 38.
  - over 1820 (1821), 26
  - over 1821 (1822), 27
  - over 1822 (1823), 28
  - over 1823 (1824), 29
  - over 1824 (1825), 30
- Rapporten van de Directeur der Militaire Verkenningen betreffende de in het zomerseizoen verrichte verkenningen, deels met bijlagen., 1820-1821, 1824-1825; 31-34; 4 omslagen
  - zomer 1820, 31
  - zomer 1821, 32
  - zomer 1824, 33
  - zomer 1825, 34
- Verhandeling van P.J. Ackermans betreffende de toepassing van de kaartprojecties van Henry en Flamstead op de kaart der Nederlanden, met afwijkingsberekeningen van lkol. Van Gorkum voor de projecties van Flamstead en Cassini. Gedeeltelijk gedrukt., 1822; 35; 1 omslag
- Ingekomen brief wegens vrijstelling van recht voor een kist instrumenten bestemd voor het Archief van Oorlog en Topografisch Bureau., 1822; 36; 1 stuk
- Ingekomen bedankbrieven van ministers en andere autoriteiten wegens ontvangst van het 7e en/of 9e blad van de chorotopografische kaart der Nederlanden., 1822, 1828; 37; 1 omslag
- Kaart met staat van de vorderingen der militaire verkenningen in 1825 en het programma voor 1826., 38; 1 stuk
  Bijlage bij een ontbrekend rapport. Zie ook inv.nrs. 25-30.
- Financiële verantwoordingen van de fungerend chartermeester van het Archief van Oorlog J. Meyboom van zijn ontvangsten en uitgaven wegens: * bestrijding van onkosten van het Archief van Oorlog 1826 * declaratie wegens kopieerwerk 1828 * aankoop van boeken en instrumenten 1828-1839 * aankoop van kaarten van gen.maj. Wildeman 1829 * verkenningen en opmetingen in de Noordelijke Nederlanden 1829 * chorotopografische kaart der Noordelijke Nederlanden en platen bij de prijsverhandelingen van officieren der Genie 1829-1832 * Geodesie in de Zuidelijke Nederlanden 1827 * kopieerwerk betr. de versterking van Mainz 1835 * verkochte kaarten en plans 1835-1838; * met kwijtingsberichten van de Algemene Rekenkamer., 1826-1839; 39; 1 omslag
- Inventaris van bescheiden afkomstig van de maj.ing. Erzey en door het departement bij het Archief van Oorlog gedeponeerd. Afschrift, met bijlage., 1834; 40; 1 omslag
- Kaart op linnen van de Zuidelijke Nederlanden, met ingetekende driehoeken., c. 1820; 41; 1 stuk
- Nederlands-Franse woordenlijst van Genieterminologie., c. 1825; 42; 1 stuk
- Brief van de Chef van de Algemene Directie der Genie aan het departement van Oorlog betreffende de staat van het zuidelijk frontier der Noordelijke Nederlanden. Afschrift., c. 1830; 43; 1 stuk
- Lijsten van naar de Koninklijke Militaire Akademie verzonden bestekken., c. 1830; 44; 1 omslag